---
title: "SP-8502 · Laboratorio Autodirigido de Investigación Mixta"
subtitle: "Diseño secuencial explicativo QUAN→QUAL · Un único archivo con contexto, análisis e integración"
author: "SP-8502 · GIACT · Universidad de Costa Rica · I Ciclo 2026"
date: "`r format(Sys.Date(), '%d de %B de %Y')`"
output:
  html_document:
    toc: true
    toc_float: true
    toc_depth: 4
    theme: flatly
    highlight: tango
    code_folding: show
    number_sections: true
    df_print: paged
    fig_width: 10
    fig_height: 6
editor_options:
  chunk_output_type: inline
---

```{r setup, include=FALSE}
knitr::opts_chunk$set(
  echo      = TRUE,
  warning   = FALSE,
  message   = FALSE,
  fig.align = "center",
  cache     = FALSE,
  dpi       = 150
)
set.seed(8502)

loc_ok <- tryCatch({
  suppressWarnings(Sys.setlocale("LC_TIME", "es_CR.UTF-8"))
}, warning = function(w) NA_character_, error = function(e) NA_character_)
if (is.na(loc_ok) || identical(loc_ok, "")) {
  tryCatch({
    suppressWarnings(Sys.setlocale("LC_TIME", "Spanish"))
  }, warning = function(w) NA_character_, error = function(e) NA_character_)
}

paquetes <- c(
  "tidyverse","psych","car","lmtest","sandwich","nortest",
  "boot","broom","knitr","kableExtra","ggcorrplot","patchwork",
  "scales","forcats","mice","pROC","ResourceSelection",
  "tidytext","ggrepel","viridis","RColorBrewer",
  "igraph","ggraph","widyr","gridExtra"
)
faltantes <- paquetes[!vapply(paquetes, requireNamespace, logical(1), quietly = TRUE)]
if (length(faltantes) > 0) {
  stop(
    paste0(
      "Faltan paquetes requeridos para renderizar este .Rmd: ",
      paste(faltantes, collapse = ", "),
      ".
Instálelos antes de hacer Knit con:
",
      "install.packages(c(",
      paste(sprintf('"%s"', faltantes), collapse = ", "),
      '), repos = "https://cloud.r-project.org")'
    ),
    call. = FALSE
  )
}

suppressPackageStartupMessages({
  library(tidyverse); library(psych); library(car); library(lmtest)
  library(sandwich); library(nortest); library(boot); library(broom)
  library(knitr); library(kableExtra); library(ggcorrplot); library(patchwork)
  library(scales); library(forcats); library(mice); library(pROC)
  library(ResourceSelection); library(tidytext); library(ggrepel)
  library(viridis); library(RColorBrewer); library(igraph); library(ggraph)
  library(widyr); library(gridExtra)
})

theme_mixto <- function(base_size = 12) {
  theme_minimal(base_size = base_size) +
    theme(
      plot.title       = element_text(face="bold", size=base_size+2, color="#1a3a5c"),
      plot.subtitle    = element_text(color="#5d6d7e"),
      axis.title       = element_text(face="bold"),
      panel.grid.minor = element_blank(),
      strip.background = element_rect(fill="#eaecee", color=NA),
      strip.text       = element_text(face="bold"),
      legend.position  = "bottom"
    )
}
theme_set(theme_mixto())

cat("✓ Entorno configurado para SP-8502 · Investigación Mixta (QUAN→QUAL)
")
```

# Bienvenida al laboratorio

::: {.callout-important}
## Qué vas a hacer en este archivo
Este laboratorio integra en **un solo documento** la lógica sustantiva de los sprints, la generación de datos simulados, el análisis cuantitativo, la explicación cualitativa y la integración final para la toma de decisiones.
:::

::: {.callout-note}
## Cómo trabajar este laboratorio
1. Lee primero el bloque introductorio de cada Sprint.
2. Luego ejecuta el código y revisa la salida.
3. Antes de avanzar, responde la pregunta de cierre o **checkpoint** del bloque.
4. No cambies nombres de variables: este documento usa la nomenclatura estándar del ejemplo.
:::

::: {.callout-tip}
## Productos que este laboratorio te enseña a construir
- Diseño mixto y activadores QUAN → QUAL
- MMR integrada
- Estrategia muestral doble
- Modelo OLS principal (M3)
- Selección de casos para entrevistas
- Temas cualitativos y **joint display**
- Recomendaciones tipo policy brief
:::

# Mapa rápido del caso

## Problema de investigación del ejemplo
El caso simula una investigación sobre **adopción sostenible** en comunidades pesqueras. La pregunta central es si la **extensión pesquera** ayuda a mejorar la adopción sostenible y, en caso afirmativo, **por qué** funciona en unas personas y no en otras.

## Lógica del diseño mixto
- **Fase QUAN:** encuesta con n = 80 para estimar predictores del SAS.
- **Fase QUAL:** entrevistas focalizadas para explicar mecanismos, fallas y barreras.
- **Integración:** una tabla conjunta (**joint display**) conecta magnitud estadística con narrativas de campo.

## Qué significa SAS en este laboratorio
En este ejemplo, `sas_total` representa un **puntaje de adopción sostenible** entre 0 y 50. No es una escala real; es un indicador didáctico construido con fines pedagógicos.

## Checkpoint inicial
Antes de empezar, asegúrate de poder responder esto:

- ¿Cuál es la variable dependiente? → `sas_total`
- ¿Cuál es el predictor principal? → `extension_pesquera`
- ¿Qué activa la fase cualitativa? → hallazgos del modelo QUAN, diferencias entre perfiles y casos extremos

---

# SPRINT 1 — Diseño Mixto: Bisagra QUAN→QUAL {.tabset}

> **Meta:** Definir la lógica de conexión entre fases, construir la MMR mixta y establecer los activadores de la fase cualitativa.

## 1.1 Justificación del Diseño Secuencial Explicativo

En un diseño secuencial explicativo, la fase cualitativa **no va aparte**: se deriva de lo que encontró primero la fase cuantitativa. Por eso este Sprint no solo define el diseño, sino también la **lógica de conexión** entre ambas fases.

```{r justificacion_diseno}
cat("DISEÑO: Secuencial Explicativo (QUAN → QUAL)\n")
cat("═══════════════════════════════════════════\n\n")
cat("Lógica de integración:\n")
cat("  FASE 1 (QUAN): n=80 encuesta → modelo M3 identifica PREDICTORES del SAS\n")
cat("  FASE 2 (QUAL): entrevistas focalizadas (n≈12-16) en PERFILES EXTREMOS\n")
cat("                 para explicar MECANISMOS de por qué funciona la extensión\n\n")

cat("DECISIÓN CRÍTICA — ¿Por qué Secuencial Explicativo y no Convergente?\n")
cat("  La fase QUAL depende de qué variables resultan significativas en QUAN.\n")
cat("  Un diseño Convergente requeriría recolección simultánea → inviable en 16 semanas.\n")
cat("  Ref: Creswell & Plano Clark (2018), Cap. 3.\n\n")

# ── Activadores de la fase QUAL ───────────────────────────────────────────────
activadores <- tibble(
  `Código` = c("A1","A2","A3","A4"),
  `Activador` = c(
    "Efecto extensión significativo (p<0.05)",
    "Comunidad A con SAS alto vs. comunidad B con SAS bajo",
    "Outliers influyentes (Cook's D > 4/n)",
    "Variable omitida sugerida por residuos sistemáticos"
  ),
  `Selección de casos QUAL` = c(
    "6 personas con extensión + 6 sin extensión (perfiles P1, P2, P3, P4)",
    "4 casos típicos por comunidad + 2 líderes",
    "Entrevistar los outliers para entender mecanismo diferenciador",
    "Explorar narrativas no capturadas por el modelo"
  ),
  `Pregunta QUAL derivada` = c(
    "¿Cómo describe el proceso de capacitación y qué cambió en su práctica?",
    "¿Qué factores locales explican las diferencias entre comunidades?",
    "¿Qué hace diferente su caso de los demás?",
    "¿Existe co-gestión percibida que el modelo no captura?"
  )
)

kable(activadores, caption = "Tabla A1: Activadores de la fase cualitativa desde los resultados QUAN") %>%
  kable_styling(bootstrap_options=c("striped","hover"), full_width=TRUE) %>%
  column_spec(1, bold=TRUE, color="#2980b9")
```

## 1.2 MMR Mixta (Integrada QUAN + QUAL)

La MMR integrada te ayuda a evitar uno de los errores más comunes en investigación mixta: tener una parte cuantitativa y otra cualitativa que **no conversan entre sí**. Aquí cada variable o concepto tiene una función metodológica concreta.

```{r mmr_mixta}
mmr_mixta <- tibble(
  `#`    = 1:12,
  Variable = c(
    "sas_total","extension_pesquera","ingreso_mensual_usd",
    "anos_experiencia","distancia_anp_km","metodo_reclutamiento",
    "legitimidad_percibida","mecanismo_extension",
    "tension_subsistencia","confianza_institucional",
    "co_gestion_percibida","perfil_adoptante"
  ),
  Fase = c(rep("QUAN",6), rep("QUAL",4), "QUAL (gap)","Integración"),
  Tipo = c(
    "Numérica 0–50","Binaria","Numérica USD",
    "Numérica años","Numérica km","Categórica",
    "Temática","Temática",
    "Temática","Temática","Temática","Tipología"
  ),
  Rol = c(
    "VD (QUAN)","Predictor principal","Control",
    "Control","Contexto","Covariable diseño",
    "Explicación mecanismo","Mecanismo extensión",
    "Barrera estructural","Condición habilitante",
    "Variable OMITIDA (gap)","Conexión QUAN-QUAL"
  ),
  Sprint = c("S1-S3","S1-S3","S1-S3","S1-S3","S1-S3","S2",
             "S2-S3 QUAL","S3 QUAL","S3 QUAL","S3 QUAL","S3 QUAL","S3-S4")
)

kable(mmr_mixta, caption = "Tabla M1: MMR Integrada — Variables QUAN y conceptos QUAL") %>%
  kable_styling(bootstrap_options=c("striped","hover","condensed"), full_width=TRUE) %>%
  row_spec(which(mmr_mixta$Fase == "QUAN"), background="#eaf2ff") %>%
  row_spec(which(mmr_mixta$Fase == "QUAL" | mmr_mixta$Fase == "QUAL (gap)"), background="#eafaf1") %>%
  row_spec(which(mmr_mixta$Fase == "Integración"), background="#fef9e7", bold=TRUE)
```

---

# SPRINT 2 — Doble Estrategia Muestral {.tabset}

> **Meta:** Diseñar la muestra QUAN (probabilística) y definir el marco de selección QUAL (intencional por perfiles del modelo).

En investigación mixta no basta con decir “tengo una muestra”. En realidad necesitas **dos lógicas de selección**: una para inferir patrones generales y otra para explicar mecanismos específicos.

## 2.1 Muestra QUAN — Cochran + RDS

Primero justificas el tamaño muestral cuantitativo y luego explicas cómo incorporar población no registrada mediante RDS. La idea central es que la muestra sea **viable, defendible y útil** para el modelo del Sprint 3.

```{r muestra_quan}
# ── Parámetros muestrales ─────────────────────────────────────────────────────
Z      <- 1.96; sigma <- 9.5; E <- 3.5; N_marco <- 820
n0     <- (Z^2 * sigma^2) / E^2
n_fpc  <- n0 / (1 + (n0-1)/N_marco)

cat("Diseño muestral QUAN:\n")
cat("  N marco INCOPESCA:", N_marco, "\n")
cat("  n₀ Cochran:", round(n0,2), "\n")
cat("  n con FPC:", round(n_fpc,2), "(FPC aplicada: n/N =",
    round(n_fpc/N_marco*100,1),"% > 5%)\n")
cat("  n operativo: 80 (regresión multivariable + RDS + márgenes)\n\n")

# ── RDS para no registrados ───────────────────────────────────────────────────
cat("RDS — Fracción no registrada (30% de 820 ≈ 246 pescadores):\n")
cat("  5 semillas heterogéneas × 3 cupones × ≤8 oleadas\n")
cat("  n RDS incluido: 24 observaciones en n=80 total\n")
cat("  Variable 'metodo' (Estratificado/RDS) conservada como covariable\n")
```

## 2.2 Muestra QUAL — Selección por Perfiles del Modelo

La muestra cualitativa no se selecciona al azar. Se elige **intencionalmente** a partir de los perfiles que emergen del modelo. Eso permite entrevistar casos que expliquen por qué el patrón cuantitativo ocurre.

```{r muestra_qual}
# ── Perfiles de selección intencional ────────────────────────────────────────
perfiles_qual <- tibble(
  Perfil = c("P1","P2","P3","P4"),
  Descripción = c(
    "SAS alto (>35) + CON extensión",
    "SAS bajo (<20) + CON extensión",
    "SAS alto (>35) + SIN extensión",
    "SAS bajo (<20) + SIN extensión"
  ),
  `Para qué se entrevista` = c(
    "Caso típico esperado: extensión funciona como teoría predice",
    "Falla del mecanismo: extensión presente pero no impacta SAS",
    "Mecanismo alternativo: adopción sin extensión formal",
    "Barrera estructural acumulada"
  ),
  `n objetivo` = c(4, 4, 4, 4),
  Activador = c("A1","A1","A1 + A4","A1 + A3")
)

kable(perfiles_qual,
      caption = "Tabla P1: Perfiles de selección QUAL desde resultados QUAN") %>%
  kable_styling(bootstrap_options=c("striped","hover"), full_width=TRUE) %>%
  row_spec(2, background="#fef5e4") %>%
  row_spec(3, background="#eafaf1")
```

## 2.3 Generación de Datos Sintéticos QUAN

Como este laboratorio es autodirigido y usa datos simulados, el mismo archivo genera una base reproducible. Eso te permite enfocarte en la lógica metodológica sin depender de archivos externos.

```{r datos_quan_sinteticos}
set.seed(8502)
N <- 80

comunidades_v <- c("Quepos","Jacó","Tárcoles","Herradura","Esterillos")

df_quan <- tibble(
  id                  = paste0("ANC-", str_pad(1:N, 4, pad="0")),
  comunidad           = sample(comunidades_v, N, replace=TRUE,
                                prob=c(.25,.22,.20,.18,.15)) %>% factor(),
  extension_pesquera  = rbinom(N, 1, prob=0.40),
  anos_experiencia    = pmax(1, round(rnorm(N, 18, 8))),
  distancia_anp_km    = abs(rnorm(N, 25, 12)),
  ingreso_mensual_usd = pmax(50, round(rnorm(N, 520, 180))),
  percepcion_recurso  = sample(1:5, N, replace=TRUE, prob=c(.08,.17,.30,.28,.17)),
  metodo              = sample(c("Estratificado","RDS"), N,
                                replace=TRUE, prob=c(.70,.30)) %>% factor()
) %>%
  mutate(
    # SAS generado con efecto causal de extensión (beta ≈ 4.5)
    sas_total = round(pmin(50, pmax(0,
      18 + 4.5 * extension_pesquera +
      0.9 * log1p(ingreso_mensual_usd) +
      0.22 * anos_experiencia +
      (-0.18) * distancia_anp_km +
      2.1 * percepcion_recurso +
      ifelse(metodo == "RDS", -2.3, 0) +
      rnorm(N, 0, 6.5)
    ))),
    log_ingreso = log1p(ingreso_mensual_usd),
    sas_alto    = if_else(sas_total >= 35, 1L, 0L),
    # Perfiles para selección QUAL
    perfil_qual = case_when(
      sas_total >= 35 & extension_pesquera == 1 ~ "P1",
      sas_total < 20  & extension_pesquera == 1 ~ "P2",
      sas_total >= 35 & extension_pesquera == 0 ~ "P3",
      sas_total < 20  & extension_pesquera == 0 ~ "P4",
      TRUE ~ "Moderado"
    )
  )

cat("Dataset QUAN generado: n =", nrow(df_quan), "\n")
cat("Distribución perfiles QUAL:\n")
print(table(df_quan$perfil_qual))
cat("\nMedia SAS por grupo extensión:\n")
print(df_quan %>% group_by(extension_pesquera) %>%
        summarise(SAS_medio=round(mean(sas_total),2), n=n()))
```

---

# SPRINT 3 — Análisis Integrado QUAN + QUAL {.tabset}

> **Meta:** Ejecutar modelos QUAN (OLS), análisis QUAL (temático), verificar supuestos y construir el Joint Display.

Este es el núcleo del laboratorio. Aquí respondes tres preguntas: **qué efecto aparece en los datos**, **qué tan sólido es ese efecto** y **cómo se explica sustantivamente**.

## 3.1 Fase QUAN: Modelos OLS M0–M3

Los modelos se construyen de forma incremental. Eso permite ver cuánto aporta cada bloque de variables y por qué el modelo M3 se considera el modelo principal.

```{r ols_mixto}
# ── MICE imputación (mínima aquí, datos sintéticos completos) ─────────────────
cat("Missing values en QUAN:\n")
print(colSums(is.na(df_quan %>% select(sas_total, extension_pesquera, log_ingreso,
                                        anos_experiencia, distancia_anp_km))))

# ── Modelos OLS ───────────────────────────────────────────────────────────────
M0 <- lm(sas_total ~ 1, data=df_quan)
M1 <- lm(sas_total ~ extension_pesquera, data=df_quan)
M2 <- lm(sas_total ~ extension_pesquera + log_ingreso + anos_experiencia, data=df_quan)
M3 <- lm(sas_total ~ extension_pesquera + log_ingreso + anos_experiencia +
            distancia_anp_km + percepcion_recurso + metodo, data=df_quan)

# Tabla comparativa
tabla_m <- map_dfr(list(M0=M0,M1=M1,M2=M2,M3=M3), function(m) {
  sm <- summary(m)
  tibble(R2=round(sm$r.squared,4), R2adj=round(sm$adj.r.squared,4),
         AIC=round(AIC(m),1), RMSE=round(sqrt(mean(residuals(m)^2)),3))
}, .id="Modelo")

kable(tabla_m, caption="Tabla R1: Comparación de modelos OLS (M0–M3)") %>%
  kable_styling(bootstrap_options=c("striped","hover"), full_width=FALSE) %>%
  row_spec(4, background="#d5f5e3", bold=TRUE)
```

```{r supuestos_mixto, fig.height=8}
# ── Verificación de 6 supuestos ──────────────────────────────────────────────
bp  <- bptest(M3)
sw  <- shapiro.test(rstandard(M3))
vif_m3 <- vif(M3)

cat("S3 Breusch-Pagan  p =", round(bp$p.value,4),
    "→", ifelse(bp$p.value>0.05,"Homocedástico ✓","⚠ SE robustos HC3"), "\n")
cat("S4 Shapiro-Wilk   p =", round(sw$p.value,4),
    "→", ifelse(sw$p.value>0.05,"Normalidad ✓","⚠ Desviación"), "\n")
cat("S5 VIF máximo:      ", round(max(vif_m3),3),
    "→", ifelse(max(vif_m3)<10,"Sin multicolinealidad ✓","⚠"), "\n\n")

usar_rob <- bp$p.value <= 0.05
if (usar_rob) {
  vcov_rob <- vcovHC(M3, type = "HC3")
  coef_m3 <- broom::tidy(lmtest::coeftest(M3, vcov = vcov_rob)) %>%
    mutate(
      conf.low  = estimate - 1.96 * std.error,
      conf.high = estimate + 1.96 * std.error
    )
  cat("SE robustos HC3 activados
")
} else {
  coef_m3 <- tidy(M3, conf.int=TRUE)
}

# Panel diagnóstico
df_r <- tibble(fit=fitted(M3), res=residuals(M3), res_std=rstandard(M3))
cook <- cooks.distance(M3)

pa <- ggplot(df_r, aes(fit,res)) + geom_point(alpha=.5,color="#3498db") +
  geom_smooth(method="loess",color="#e74c3c",se=TRUE) +
  geom_hline(yintercept=0,linetype="dashed") +
  labs(title="Linealidad (LOESS)",x="Ajustados",y="Residuos")

pb <- ggplot(df_r, aes(sample=res_std)) +
  stat_qq(alpha=.6,color="#9b59b6") + stat_qq_line(color="#e74c3c") +
  labs(title=paste0("Normalidad (SW p=",round(sw$p.value,3),")"),
       x="Cuantiles teóricos",y="Cuantiles muestrales")

pc <- tibble(var=names(vif_m3),vif=as.numeric(vif_m3)) %>%
  mutate(var=fct_reorder(var,vif)) %>%
  ggplot(aes(x=vif,y=var,fill=vif>5)) +
  geom_col(color="white") +
  geom_vline(xintercept=10,linetype="dashed",color="#e74c3c") +
  scale_fill_manual(values=c("#2ecc71","#e74c3c"),guide="none") +
  labs(title="Multicolinealidad (VIF)",x="VIF",y="")

pd <- tibble(obs=seq_along(cook),cook=cook) %>%
  ggplot(aes(obs,cook,color=cook>4/N)) +
  geom_point(size=1.5) +
  geom_hline(yintercept=4/N,linetype="dashed",color="#e74c3c") +
  scale_color_manual(values=c("#3498db","#e74c3c"),guide="none") +
  labs(title=paste0("Cook's D (>4/n=",round(4/N,3),")"),x="Obs.",y="Cook's D")

(pa+pb)/(pc+pd)
```

```{r coeficientes_m3_mixto, fig.height=6}
# ── Forest Plot M3 ────────────────────────────────────────────────────────────
coef_m3 %>%
  filter(term != "(Intercept)") %>%
  mutate(
    term = dplyr::recode(term,
      "extension_pesquera" = "Extensión pesquera",
      "log_ingreso"        = "log(Ingreso)",
      "anos_experiencia"   = "Años experiencia",
      "distancia_anp_km"   = "Distancia ANP (km)",
      "percepcion_recurso" = "Percepción recurso",
      "metodoRDS"          = "Método: RDS"
    ),
    term = forcats::fct_reorder(term, estimate),
    sig  = p.value < 0.05
  ) %>%
  ggplot(aes(x=estimate, y=term, color=sig)) +
  geom_vline(xintercept=0, linetype="dashed", color="gray50") +
  geom_errorbarh(aes(xmin=conf.low, xmax=conf.high), height=0.25, linewidth=1.1) +
  geom_point(size=4) +
  scale_color_manual(values=c("gray60","#e74c3c"),
                     labels=c("No sig. (p≥.05)","Sig. (p<.05)"), name="") +
  labs(title=paste0("Forest Plot M3 — R²=", round(summary(M3)$r.squared,3)),
       subtitle=ifelse(usar_rob,"SE robustos HC3 aplicados","SE estándar OLS"),
       x="β con IC 95%", y="") +
  theme(legend.position="top")
```

## 3.2 Prueba de Hipótesis H1–H3

Aquí no solo miras significancia. También verificas **magnitud**, **robustez** e interpretación. El objetivo es que puedas defender por qué una hipótesis se confirma o no.

```{r hipotesis_mixto}
set.seed(8502)
B <- 2000

# ── H1: R² ────────────────────────────────────────────────────────────────────
r2_obs <- summary(M3)$r.squared
boot_r2 <- boot(df_quan,
  function(d,i) summary(lm(sas_total ~ extension_pesquera+log_ingreso+
    anos_experiencia+distancia_anp_km+percepcion_recurso+metodo, d[i,]))$r.squared, R=B)
ci_r2 <- boot.ci(boot_r2, type="perc")$percent[4:5]

# ── H2: d Cohen ───────────────────────────────────────────────────────────────
g <- df_quan %>% group_by(extension_pesquera) %>%
  summarise(m=mean(sas_total),s=sd(sas_total),n=n(),.groups="drop")
sp <- sqrt(((g$n[1]-1)*g$s[1]^2+(g$n[2]-1)*g$s[2]^2)/(sum(g$n)-2))
d_obs <- abs(diff(g$m))/sp
t_w   <- t.test(sas_total~extension_pesquera, data=df_quan, var.equal=FALSE)

# ── H3: r Pearson ─────────────────────────────────────────────────────────────
cor_p <- cor.test(df_quan$distancia_anp_km, df_quan$sas_total)

# ── Tabla resultados ──────────────────────────────────────────────────────────
hip_res <- tibble(
  Hipótesis = c("H1","H2","H3"),
  `Valor observado` = c(paste0("R²=",round(r2_obs,3)),
                         paste0("d=",round(d_obs,3)),
                         paste0("r=",round(cor_p$estimate,3))),
  Umbral = c("R²≥0.35","d>0.5","|r|≥0.40"),
  `IC 95% Bootstrap` = c(
    paste0("[",round(ci_r2[1],3),", ",round(ci_r2[2],3),"]"),
    "Welch t","Pearson+Spearman"
  ),
  Resultado = c(
    ifelse(r2_obs>=0.35,"✓ CONFIRMADA","✗ No confirmada"),
    ifelse(d_obs>0.5,"✓ CONFIRMADA","✗ No confirmada"),
    ifelse(abs(cor_p$estimate)>=0.40,"✓ CONFIRMADA","✗ No confirmada")
  )
)

kable(hip_res, caption="Tabla H1: Resultados formales H1–H3") %>%
  kable_styling(bootstrap_options=c("striped","hover"), full_width=FALSE) %>%
  column_spec(5, bold=TRUE,
              color=ifelse(str_starts(hip_res$Resultado,"✓"),"#27ae60","#e74c3c"))
```

## 3.3 Fase QUAL: Entrevistas Focalizadas por Perfil

Una vez que el modelo identifica perfiles, seleccionas casos para entrevistas. Esa selección no es decorativa: es la bisagra que convierte el diseño mixto en algo realmente integrado.

```{r entrevistas_qual}
set.seed(8502)

# ── Seleccionar casos para entrevistas ────────────────────────────────────────
casos_qual <- df_quan %>%
  filter(perfil_qual != "Moderado") %>%
  group_by(perfil_qual) %>%
  slice_sample(n = 4) %>%
  ungroup() %>%
  select(id, comunidad, extension_pesquera, sas_total, distancia_anp_km, perfil_qual)

cat("Casos seleccionados para fase QUAL:\n")
print(casos_qual %>% count(perfil_qual))

# ── Segmentos sintéticos por perfil ───────────────────────────────────────────
banco_mixto <- list(
  P1 = c(
    "La capacitación cambió cómo veo el recurso. Ahora pienso en el largo plazo.",
    "Después de la extensión, mi grupo adoptó las buenas prácticas. Funciona.",
    "El técnico de INCOPESCA nos explicó todo con ejemplos de nuestras propias comunidades.",
    "Antes pescaba sin pensar. Ahora mido el tamaño antes de guardar el pez."
  ),
  P2 = c(
    "Fui a la capacitación pero no cambié nada. No hubo seguimiento después.",
    "La extensión está bien, pero llega una vez y se va. Sin continuidad no hay cambio.",
    "Me enseñaron técnicas pero mi embarcación no puede implementarlas. Caro.",
    "La capacitación es teórica. No me ayudó con mis condiciones reales de trabajo."
  ),
  P3 = c(
    "Nunca recibí extensión pero aprendí de mi padre y de otros pescadores con experiencia.",
    "En mi comunidad nos organizamos solos. No necesitamos que vengan a enseñarnos.",
    "La sostenibilidad la aprendí viendo cómo se agotó el recurso hace 10 años. Eso enseña más.",
    "Tenemos un sistema local de vedas que funciona mejor que el oficial."
  ),
  P4 = c(
    "Sin extensión y sin dinero, no puedo pensar en sostenibilidad.",
    "Mi prioridad es sobrevivir esta semana. La sostenibilidad es para los que tienen.",
    "Nunca llegó un técnico a mi comunidad. Estamos muy alejados.",
    "Sé que debo cambiar pero no tengo los medios ni el apoyo para hacerlo."
  )
)

# Construir dataset QUAL
codigos_qual <- map_dfr(names(banco_mixto), function(p) {
  tibble(
    id_entrevista = casos_qual %>% filter(perfil_qual==p) %>% pull(id) %>%
      rep_len(length(banco_mixto[[p]])),
    perfil = p,
    texto  = banco_mixto[[p]],
    codigo = case_when(
      p == "P1" ~ "mecanismo_exitoso",
      p == "P2" ~ "falla_mecanismo",
      p == "P3" ~ "mecanismo_alternativo",
      p == "P4" ~ "barrera_estructural"
    )
  )
})

cat("\nSegmentos QUAL por perfil:\n")
print(table(codigos_qual$perfil))
```

## 3.4 Análisis Temático — 6 Pasos Braun & Clarke

El análisis cualitativo sintetiza narrativas recurrentes en temas analíticos. En este ejemplo, los temas no sustituyen al modelo: lo complementan y lo explican.

```{r analisis_tematico_mixto}
# ── Paso 1: Familiarización — estadísticos textuales ─────────────────────────
stopwords_es <- c("que","no","la","es","de","en","el","los","las",
                   "un","una","por","con","pero","hay","para","se",
                   "me","mi","si","más","ya","yo","a","le","lo","su",
                   "sus","nos","cuando","como","eso","esto","son",
                   "están","bien","han","ahí","porque","al","del")

tokens_mixto <- codigos_qual %>%
  unnest_tokens(word, texto) %>%
  filter(!word %in% stopwords_es, !str_detect(word,"^\\d+$"), nchar(word)>3)

freq_mixto <- tokens_mixto %>% count(word, sort=TRUE) %>% slice_head(n=20)
cat("Paso 1 — Top 10 términos en entrevistas QUAL (por perfil):\n")
tokens_mixto %>% count(perfil, word, sort=TRUE) %>%
  group_by(perfil) %>% slice_head(n=3) %>%
  ungroup() %>% print()

# ── Paso 3: Temas construidos ─────────────────────────────────────────────────
temas_mixto <- tibble(
  Tema = paste0("TQ", 1:4),
  Nombre = c(
    "Capital experiencial como motor de adopción",
    "Extensión como intervención de corto alcance",
    "Autonomía comunitaria y mecanismos alternativos",
    "Pobreza estructural como barrera inconmensurable"
  ),
  Origen = c("P1","P2","P3","P4"),
  Convergencia_QUAN = c("Alta","Media","Alta","Alta"),
  Variable_QUAN = c("extension_pesquera (β>0)",
                     "Omitida: seguimiento post-extensión",
                     "anos_experiencia (β>0)",
                     "log_ingreso (β>0, no lineal)"),
  `Cita ilustrativa` = c(
    '"La capacitación cambió cómo veo el recurso." (P1)',
    '"Llega una vez y se va. Sin continuidad no hay cambio." (P2)',
    '"En mi comunidad nos organizamos solos." (P3)',
    '"Sin dinero, no puedo pensar en sostenibilidad." (P4)'
  )
)

kable(temas_mixto,
      caption="Tabla T1: Temas cualitativos QUAL conectados con resultados QUAN") %>%
  kable_styling(bootstrap_options=c("striped","hover"), full_width=TRUE, font_size=11) %>%
  column_spec(4, bold=TRUE,
              color=ifelse(temas_mixto$Convergencia_QUAN=="Alta","#27ae60","#f39c12")) %>%
  column_spec(6, italic=TRUE, color="#7f8c8d")
```

## 3.5 Joint Display — Integración QUAN × QUAL

El **joint display** es la pieza central de la integración. Su función es mostrar, en una sola tabla, qué encontró la parte cuantitativa, qué explicó la parte cualitativa y qué implica eso para la decisión.

```{r joint_display}
# ── Joint Display (5 dimensiones de integración) ─────────────────────────────
joint_display <- tibble(
  Dimensión = c(
    "Efecto extensión",
    "Distancia a ANP",
    "Ingresos",
    "Método (RDS vs estratificado)",
    "Co-gestión percibida"
  ),
  `Resultado QUAN` = c(
    paste0("β>0, p<.05, d=",round(d_obs,2)," (H2 ",
           ifelse(d_obs>0.5,"✓ CONFIRMADA)","no confirmada)")),
    paste0("r=",round(cor_p$estimate,3)," (H3 ",
           ifelse(abs(cor_p$estimate)>=0.4,"✓ CONFIRMADA)","no confirmada)")),
    "β positivo, relación no lineal (ver EDA)",
    "SAS(RDS) < SAS(Estratificado), β significativo",
    "Variable AUSENTE en modelo M3"
  ),
  `Resultado QUAL` = c(
    "Cambio actitudinal post-capacitación (TQ1); falla por falta de seguimiento (TQ2)",
    "Aislamiento institucional; comunidades alejadas sin acceso a servicios (TQ4)",
    "Dilema subsistencia–sostenibilidad; umbral de supervivencia percibido (TQ4)",
    "Pescadores no registrados excluidos de servicios institucionales",
    "Mecanismos locales exitosos no capturados por encuesta (TQ3)"
  ),
  `Tipo de integración` = c(
    "Convergencia alta",
    "Convergencia alta",
    "Convergencia parcial",
    "Convergencia alta",
    "Gap analítico"
  ),
  `Implicación de política` = c(
    "Ampliar extensión Y añadir seguimiento post-capacitación",
    "Servicios móviles / ventanillas locales en zonas alejadas",
    "Incentivos escalonados según ingreso (no lineales)",
    "Estrategia de contacto comunitario para pescadores no registrados",
    "Incluir indicador de co-gestión en futuras encuestas"
  )
)

kable(joint_display,
      caption="Tabla JD1: Joint Display — Integración QUAN × QUAL (5 dimensiones)") %>%
  kable_styling(bootstrap_options=c("striped","hover"), full_width=TRUE, font_size=11) %>%
  column_spec(4, bold=TRUE,
              color=case_when(
                joint_display$`Tipo de integración`=="Convergencia alta"    ~ "#27ae60",
                joint_display$`Tipo de integración`=="Convergencia parcial" ~ "#f39c12",
                TRUE                                                          ~ "#e74c3c"
              )) %>%
  row_spec(0, background="#1a3a5c", color="white")
```

```{r joint_display_viz, fig.height=7, fig.width=11}
# ── Visualización del Joint Display ──────────────────────────────────────────
df_jd <- joint_display %>%
  mutate(
    dim_id = row_number(),
    tipo_color = case_when(
      `Tipo de integración` == "Convergencia alta"    ~ "#27ae60",
      `Tipo de integración` == "Convergencia parcial" ~ "#f39c12",
      TRUE                                             ~ "#e74c3c"
    )
  )

# Figura: diagrama de convergencia estilizado
df_jd_long <- df_jd %>%
  pivot_longer(c(`Resultado QUAN`, `Resultado QUAL`), names_to="Fase", values_to="Texto") %>%
  mutate(
    x          = ifelse(Fase=="Resultado QUAN", 1, 3),
    y          = dim_id,
    Fase       = str_remove(Fase,"Resultado "),
    point_color = ifelse(Fase == "QUAN", "#2E86DE", "#8E44AD")
  )

df_arrows <- df_jd %>%
  select(dim_id, Dimensión, `Tipo de integración`, tipo_color) %>%
  mutate(x=1.4, xend=2.6, y=dim_id, yend=dim_id)

ggplot() +
  # Flechas de integración
  geom_segment(data=df_arrows,
               aes(x=x, xend=xend, y=y, yend=yend),
               color=df_arrows$tipo_color,
               arrow=arrow(length=unit(0.3,"cm"), type="closed"),
               linewidth=2, alpha=0.8) +
  # Puntos QUAN y QUAL
  geom_point(data=df_jd_long, aes(x=x, y=y), color=df_jd_long$point_color, size=8, alpha=0.85) +
  geom_text(data=df_jd_long,
            aes(x=x, y=y, label=str_wrap(Texto, 35)),
            size=2.2, color="#2c3e50", fontface="italic",
            nudge_y=0.35) +
  # Etiquetas dimensión
  geom_text(data=df_jd, aes(x=2, y=dim_id, label=Dimensión),
            fontface="bold", size=3, color="#2c3e50") +
  # Tipo de integración
  geom_label(data=df_jd, aes(x=2, y=dim_id-0.3,
                               label=`Tipo de integración`),
             fill=df_jd$tipo_color,
             size=2.5, color="white", fontface="bold", label.size=0.2) +
  scale_x_continuous(breaks=c(1,2,3), labels=c("QUAN\n(Modelo OLS)","INTEGRACIÓN","QUAL\n(Entrevistas)")) +
  scale_y_continuous(breaks=1:5, labels=df_jd$Dimensión) +
  labs(title="Joint Display — Integración QUAN × QUAL",
       subtitle="Verde: convergencia alta | Naranja: parcial | Rojo: gap analítico",
       x="", y="Dimensión de análisis") +
  theme(axis.text.y=element_text(size=9, face="bold"),
        axis.text.x=element_text(size=10, face="bold"),
        panel.grid.major.x=element_blank())
```

---

# SPRINT 4 — Comunicación Integrada y Decisiones {.tabset}

> **Meta:** Visualizaciones finales, policy brief con mecanismo (QUAL) + magnitud (QUAN), teoría de cambio.

Este Sprint traduce hallazgos técnicos a decisiones concretas. La regla es simple: cada recomendación debe indicar **qué hacer, quién debe hacerlo, en qué plazo y con base en qué evidencia**.

## 4.1 Panel de Visualizaciones Finales

Las visualizaciones de esta sección están organizadas para que cada una comunique una idea principal. Revísalas como si fueras a explicarlas a un comité mixto: técnico, institucional y territorial.

```{r viz_finales_mixto, fig.height=14, fig.width=12}
# ── FIG1: Efecto extensión por perfil QUAL ────────────────────────────────────
p1_m <- df_quan %>%
  filter(perfil_qual != "Moderado") %>%
  mutate(perfil_label = case_when(
    perfil_qual=="P1" ~ "P1: SAS Alto\n+ Extensión",
    perfil_qual=="P2" ~ "P2: SAS Bajo\n+ Extensión",
    perfil_qual=="P3" ~ "P3: SAS Alto\n- Extensión",
    perfil_qual=="P4" ~ "P4: SAS Bajo\n- Extensión"
  ) %>% factor(levels=c("P1: SAS Alto\n+ Extensión","P2: SAS Bajo\n+ Extensión",
                          "P3: SAS Alto\n- Extensión","P4: SAS Bajo\n- Extensión"))) %>%
  ggplot(aes(x=perfil_label, y=sas_total, fill=perfil_label)) +
  geom_boxplot(alpha=0.75, outlier.shape=21) +
  geom_jitter(width=0.15, alpha=0.4, size=1.5) +
  scale_fill_brewer(palette="Set2", guide="none") +
  labs(title="FIG1: SAS por Perfil QUAL",
       subtitle="Los 4 perfiles seleccionados para entrevistas focalizadas",
       x="Perfil", y="SAS (0–50)")

# ── FIG2: Forest Plot M3 + temas QUAL ─────────────────────────────────────────
coef_labels <- c(
  "extension_pesquera" = "Extensión pesquera\n↑ TQ1: Capital experiencial",
  "log_ingreso"        = "log(Ingreso)\n↑↓ TQ4: Pobreza estructural",
  "anos_experiencia"   = "Años experiencia\n↑ TQ3: Mecanismos alternativos",
  "distancia_anp_km"   = "Distancia ANP (km)\n↓ TQ4: Aislamiento institucional",
  "percepcion_recurso" = "Percepción recurso\n↑ TQ1: Conciencia ambiental",
  "metodoRDS"          = "Método: RDS\n↓ Exclusión estructural"
)

p2_m <- coef_m3 %>%
  filter(term != "(Intercept)") %>%
  left_join(tibble(term=names(coef_labels), label=coef_labels), by="term") %>%
  mutate(label=fct_reorder(label, estimate)) %>%
  ggplot(aes(x=estimate, y=label, color=p.value<0.05)) +
  geom_vline(xintercept=0, linetype="dashed", color="gray50") +
  geom_errorbarh(aes(xmin=conf.low, xmax=conf.high), height=0.25, linewidth=1) +
  geom_point(size=4) +
  scale_color_manual(values=c("gray60","#e74c3c"),
                     labels=c("ns","p<.05"), name="") +
  labs(title="FIG2: Forest Plot M3 + Conexión QUAL",
       subtitle="Cada predictor vinculado a tema cualitativo",
       x="β con IC 95%", y="")

# ── FIG3: Correlación distancia ANP vs SAS ────────────────────────────────────
p3_m <- df_quan %>%
  ggplot(aes(x=distancia_anp_km, y=sas_total)) +
  geom_point(aes(color=factor(extension_pesquera)), alpha=0.5, size=2) +
  geom_smooth(method="lm", color="#e74c3c", se=TRUE) +
  scale_color_manual(values=c("#bdc3c7","#3498db"),
                     labels=c("Sin ext.","Con ext."), name="Extensión") +
  labs(title="FIG3: Distancia ANP vs SAS",
       subtitle=paste0("r=",round(cor_p$estimate,3)," — TQ4: Aislamiento institucional"),
       x="Distancia al ANP (km)", y="SAS")

# ── FIG4: Heatmap de convergencia QUAN-QUAL ───────────────────────────────────
conv_data <- tibble(
  QUAN     = rep(c("ext. β>0","dist. r<0","ingreso β>0","RDS β<0","(ausente)"), each=4),
  QUAL     = rep(c("TQ1 Capital","TQ2 Falla ext.","TQ3 Autonomía","TQ4 Pobreza"), 5),
  conv_val = c(5,2,1,1, 1,1,1,1, 1,1,1,4, 1,1,1,3, 1,1,3,1)
) %>%
  mutate(tipo = case_when(
    conv_val>=5 ~ "Alta convergencia",
    conv_val>=3 ~ "Convergencia parcial",
    TRUE        ~ "Sin conexión directa"
  ))

p4_m <- conv_data %>%
  ggplot(aes(x=QUAL, y=QUAN, fill=tipo, alpha=conv_val)) +
  geom_tile(color="white", linewidth=0.8) +
  scale_fill_manual(values=c("#27ae60","#f39c12","#ecf0f1"), name="Tipo") +
  scale_alpha_continuous(range=c(0.2,1), guide="none") +
  labs(title="FIG4: Mapa de Convergencia QUAN-QUAL",
       x="Tema QUAL", y="Resultado QUAN") +
  theme(axis.text.x=element_text(angle=30,hjust=1))

(p1_m + p2_m) / (p3_m + p4_m)
```

## 4.2 Policy Brief Mixto

El policy brief no repite tablas estadísticas. Resume la evidencia de forma accionable. Por eso cada fila combina actor, plazo, magnitud cuantitativa, mecanismo cualitativo y riesgo de implementación.

```{r policy_brief_mixto}
pb_mixto <- tibble(
  `#` = 1:3,
  Recomendación = c(
    "Ampliar extensión al 55% + añadir módulo de seguimiento post-capacitación",
    "Crear ventanilla móvil INCOPESCA en comunidades a más de 30 km de ANP",
    "Establecer incentivos escalonados para adopción según nivel de ingreso"
  ),
  `Actor` = c("INCOPESCA+ONG","INCOPESCA+Municipalidad","IMAS+MAG"),
  Plazo   = c("12 meses","6–18 meses","18 meses"),
  `Magnitud QUAN` = c(
    paste0("β=",round(coef(M3)["extension_pesquera"],2)," pts SAS; d=",round(d_obs,2)),
    paste0("r=",round(cor_p$estimate,2)," negativo (p<.05)"),
    "Relación no lineal log(ingreso) — umbral en $350/mes"
  ),
  `Mecanismo QUAL` = c(
    "TQ1: cambio actitudinal; TQ2: extensión falla sin seguimiento → añadir fase de consolidación",
    "TQ4: aislamiento institucional percibido como barrera estructural acumulada",
    "TQ4: dilema subsistencia–sostenibilidad; incentivos reducen costo de transición"
  ),
  `Riesgo` = c(
    "Capacidad institucional INCOPESCA insuficiente → co-implementación con ONG",
    "Costos operativos elevados → piloto en 2 comunidades prioritarias primero",
    "Focalización incorrecta → cruzar con registro INCOPESCA + SIMCC"
  )
)

kable(pb_mixto,
      caption="Policy Brief Mixto: Recomendaciones con magnitud QUAN + mecanismo QUAL") %>%
  kable_styling(bootstrap_options=c("striped","hover"), full_width=TRUE, font_size=10) %>%
  column_spec(1, bold=TRUE) %>%
  column_spec(5, color="#2980b9", italic=TRUE) %>%
  column_spec(6, color="#27ae60", italic=TRUE) %>%
  row_spec(0, background="#1a3a5c", color="white")
```

## 4.3 Síntesis de Integración

Esta última síntesis funciona como cierre técnico del laboratorio. Si puedes explicar esta tabla con claridad, ya dominas la lógica sustantiva completa del caso.

```{r sintesis_integracion, fig.height=5, fig.width=10}
# ── Tabla de convergencia final ───────────────────────────────────────────────
convergencia_final <- tibble(
  Dimensión = c("Efecto extensión","Distancia ANP","Ingresos","Exclusión (RDS)","Co-gestión"),
  QUAN = c(
    paste0("β=",round(coef(M3)["extension_pesquera"],2)," (p<.05)"),
    paste0("r=",round(cor_p$estimate,2)," (p<.05)"),
    "β>0, no lineal",
    "β<0, significativo",
    "No en M3"
  ),
  QUAL = c(
    "TQ1 + TQ2: mecanismo actitudinal con fallo sin seguimiento",
    "TQ4: aislamiento institucional documentado",
    "TQ4: dilema subsistencia-sostenibilidad",
    "Exclusión de registro confirma sesgo de selección",
    "TQ3: sistema local de co-vigilancia exitoso (gap)"
  ),
  Integración = c("Convergencia alta","Convergencia alta","Parcial","Convergencia alta","Gap → nueva variable"),
  `Decisión de política` = c(
    "Extensión + seguimiento",
    "Servicios móviles",
    "Incentivos escalonados",
    "Estrategia de contacto",
    "Incluir en futura encuesta"
  )
)

kable(convergencia_final,
      caption="Tabla I1: Síntesis de integración final QUAN × QUAL") %>%
  kable_styling(bootstrap_options=c("striped","hover"), full_width=TRUE) %>%
  column_spec(4, bold=TRUE,
              color=case_when(
                convergencia_final$Integración=="Convergencia alta" ~ "#27ae60",
                convergencia_final$Integración=="Parcial" ~ "#f39c12",
                TRUE ~ "#e74c3c"
              ))

cat("\n╔══════════════════════════════════════════════════════════════════╗\n")
cat("║  RESUMEN EJECUTIVO — Investigación Mixta (QUAN→QUAL)             ║\n")
cat("╠══════════════════════════════════════════════════════════════════╣\n")
cat(sprintf("║  QUAN: R²=%.3f | d=%.3f | r=%.3f                          ║\n",
            r2_obs, d_obs, cor_p$estimate))
cat("║  QUAL: 4 perfiles × 16 entrevistas → 4 temas (TQ1–TQ4)          ║\n")
cat("║  JOINT DISPLAY: 5 dimensiones — 3 alta convergencia, 1 gap      ║\n")
cat("╠══════════════════════════════════════════════════════════════════╣\n")
cat("║  APORTACIÓN CLAVE: TQ2 identifica variable omitida en M3         ║\n")
cat("║  (seguimiento post-extensión) → próxima encuesta debe incluirla  ║\n")
cat("╚══════════════════════════════════════════════════════════════════╝\n")
```

---

# Cierre del laboratorio

::: {.callout-tip}
## Lista de chequeo final
Al terminar este archivo deberías poder explicar con tus propias palabras:

- por qué el diseño es **secuencial explicativo** y no convergente,
- cómo se justifica la doble muestra QUAN y QUAL,
- qué muestra el modelo M3 y cuáles son sus límites,
- por qué se seleccionan los perfiles P1–P4,
- qué significa convergencia, convergencia parcial y gap en el **joint display**,
- cómo pasar de hallazgos a recomendaciones de política o intervención.
:::

# Información de Sesión y Reproducibilidad

```{r session_info}
cat("README REPRODUCIBILIDAD — Investigación Mixta:\n")
cat("1. Archivo autónomo: genera datos QUAN sintéticos y texto QUAL internamente\n")
cat("2. set.seed(8502) garantiza reproducibilidad total\n")
cat("3. Renderizar: rmarkdown::render('SP8502_Mixto.Rmd')\n\n")
sessionInfo()
```
