---
title: "Reporte de Diseño Metodológico — Sprint 1"
subtitle: |
  SP-8502 · Métodos Cuanti-Cuali con IA Responsable  
  Maestría en Gestión Integrada de Áreas Costeras Tropicales (GIACT)  
  Universidad de Costa Rica · 2026-I
author: |
  **[Nombre Completo del Estudiante]**  
  Carné: [XXXXXXX]  
  Director(a): [Nombre del Director]  
  Contacto: [correo@ucr.ac.cr]
date: "`r format(Sys.Date(), '%d de %B de %Y')`"
output:
  pdf_document:
    toc: true
    toc_depth: 3
    number_sections: true
    fig_caption: true
    latex_engine: xelatex
    highlight: tango
    includes:
      in_header: null
  html_document:
    toc: true
    toc_float: true
    theme: flatly
    highlight: tango
    number_sections: true
    fig_caption: true
bibliography: referencias_s1.bib
csl: apa-6th-edition.csl
fontsize: 11pt
geometry: "margin=2.5cm"
lang: es-CR
---

```{r setup, include=FALSE}
# ─── Configuración global del documento ─────────────────────────────────────
knitr::opts_chunk$set(
  echo       = TRUE,      # Mostrar código (transparencia metodológica)
  message    = FALSE,
  warning    = FALSE,
  fig.align  = "center",
  fig.width  = 7,
  fig.height = 4.5,
  out.width  = "90%",
  cache      = FALSE      # No usar caché en entregable final
)

# Cargar librerías necesarias
suppressPackageStartupMessages({
  library(tidyverse)
  library(janitor)
  library(skimr)
  library(knitr)
  library(kableExtra)
  library(psych)
  library(patchwork)
})

# Semilla de reproducibilidad
set.seed(8502)

# Cargar datos limpios (requiere haber ejecutado script_limpieza.R)
if (!file.exists("datos/procesados/pescadores_limpio.csv")) {
  source("00_setup_ambiente.R")
  source("02_datos_sinteticos_costeros.R")
  source("script_limpieza.R")
}

datos <- read_csv("datos/procesados/pescadores_limpio.csv",
                  show_col_types = FALSE) %>%
  mutate(
    comunidad = factor(comunidad,
                       levels = c("Quepos","Jacó","Tárcoles",
                                  "Herradura","Punta Morales")),
    sexo = factor(sexo, levels = c("Masculino","Femenino")),
    arte_pesca_principal = factor(arte_pesca_principal),
    percepcion_recurso = factor(percepcion_recurso,
                                levels = c("Muy escaso","Escaso","Regular",
                                           "Abundante","Muy abundante"),
                                ordered = TRUE),
    extension_pesquera = factor(extension_pesquera, levels = c("No","Sí"))
  )

n_total <- nrow(datos)
```

---

> **Declaración de IA:** Este documento fue elaborado con asistencia del Tutor IA SP-8502 (Custom GPT) y verificado contra fuentes académicas primarias. Las decisiones metodológicas sustantivas son responsabilidad exclusiva del estudiante. Documentación completa en Anexo A (Bitácora de IA). Uso conforme a la Resolución R-469-2025 de la UCR.

---

\newpage

# Introducción y Planteamiento del Problema

## Contexto Temático

La pesca artesanal representa uno de los sistemas socioecológicos más complejos y vulnerables de las zonas costeras tropicales. En el Pacífico Central de Costa Rica, comunidades como Quepos, Jacó, Tárcoles, Herradura y Punta Morales enfrentan presiones convergentes: sobreexplotación del recurso marino, cambio climático, y tensiones derivadas de la expansión de Áreas Marinas Protegidas (AMP).

La adopción de prácticas de pesca sostenible no depende únicamente de factores económicos —como frecuentemente modelizan los enfoques racionalistas— sino también de mediaciones culturales y de percepción ambiental que los diseños cuantitativos tradicionales no capturan.

## Pregunta Central de Investigación

> *"¿En qué medida los factores socioeconómicos y la percepción ambiental de comunidades pesqueras artesanales del Pacífico Central de Costa Rica predicen la adopción de prácticas de pesca sostenible, y qué narrativas culturales median dicha relación?"*

## Justificación del Diseño Mixto

La pregunta anterior contiene dos capas epistemológicas inseparables:

1. **Capa cuantitativa:** ¿Qué factores *predicen* el Score de Adopción Sostenible (SAS)?
2. **Capa cualitativa:** ¿Qué narrativas *median* o *explican* esa relación desde dentro?

Un diseño monomodo no puede responder ambas. Se adopta, por tanto, un **Diseño Secuencial Explicativo (QUAN → qual)** según la tipología de @creswell2018designing:

- **Fase I (Sprints 1–3):** Encuesta estructurada, $n \geq 60$, modelado cuantitativo del SAS.
- **Fase II (Sprint 3):** Entrevistas semiestructuradas y grupos focales, $n \approx 15$–20.
- **Fase III (Sprint 4):** Integración mediante *joint display* y construcción de tipología.

\newpage

# Objetivos de la Investigación

## Objetivo General

Analizar los determinantes socioeconómicos y culturales de la adopción de prácticas de pesca sostenible en comunidades pesqueras del Pacífico Central de Costa Rica, mediante un diseño mixto secuencial explicativo.

## Objetivos Específicos

| # | Objetivo | Sprint | Método |
|---|----------|--------|--------|
| OE1 | Describir el perfil socioeconómico y demográfico de pescadores artesanales | S1–S2 | Estadística descriptiva |
| OE2 | Medir el nivel de adopción sostenible (SAS) y sus predictores | S2–S3 | Regresión lineal múltiple |
| OE3 | Identificar narrativas culturales que median la adopción sostenible | S2–S3 | Análisis temático |
| OE4 | Construir una tipología integrada de perfiles pesqueros | S4 | Clúster + análisis temático |

# Matriz Metodológica Mixta (MMR)

La MMR es el artefacto estructurador central del Proyecto Integrador. Operacionaliza cada variable en términos de nivel de medición, instrumento y técnica de análisis correspondiente.

```{r mmr_tabla, echo=FALSE}
mmr <- read_csv("datos/procesados/mmr_sprint1.csv", show_col_types = FALSE)

mmr %>%
  select(componente, variable, nivel_medicion, instrumento, sprint_responsable) %>%
  kable(
    col.names = c("Componente", "Variable", "Nivel Medición",
                  "Instrumento", "Sprint"),
    caption   = "Matriz Metodológica Mixta (MMR) — SP-8502 · Sprint 1",
    booktabs  = TRUE,
    longtable = TRUE
  ) %>%
  kable_styling(
    font_size       = 9,
    latex_options   = c("striped", "hold_position", "repeat_header"),
    full_width      = TRUE
  ) %>%
  row_spec(0, bold = TRUE, background = "#2c7fb8", color = "white") %>%
  pack_rows("Componente Cuantitativo", 1, 7) %>%
  pack_rows("Componente Cualitativo",  8, 10) %>%
  pack_rows("Integración Mixta",      11, 12)
```

\newpage

# Descripción de la Muestra (EDA Sprint 1)

En esta primera fase se trabajó con un dataset de práctica de $n = `r n_total`$ observaciones, correspondiente a datos sintéticos generados con parámetros informados por la literatura (Arias-Godínez et al., 2021) para simular condiciones de campo realistas.

> **Nota metodológica:** El uso de datos sintéticos en el Sprint 1 es obligatorio por política del curso (R-469-2025): está prohibido subir datos reales de comunidades a plataformas de IA públicas sin anonimización certificada. En el Sprint 2 se sustituirá por datos primarios anonimizados.

## Distribución por Comunidad

```{r tabla_comunidad, echo=FALSE}
datos %>%
  count(comunidad) %>%
  mutate(
    Porcentaje = paste0(round(n / sum(n) * 100, 1), "%"),
    `% acumulado` = paste0(round(cumsum(n / sum(n)) * 100, 1), "%")
  ) %>%
  rename(Comunidad = comunidad, N = n) %>%
  kable(
    caption  = "Distribución de la muestra por comunidad pesquera",
    booktabs = TRUE,
    align    = c("l", "c", "c", "c")
  ) %>%
  kable_styling(
    latex_options = c("striped", "hold_position"),
    full_width    = FALSE,
    position      = "center"
  ) %>%
  row_spec(0, bold = TRUE)
```

## Estadísticos Descriptivos — Variables Continuas

```{r desc_continuas, echo=FALSE}
datos %>%
  select(edad, años_experiencia, ingreso_mensual_usd,
         sas_total, distancia_anp_km) %>%
  psych::describe(fast = TRUE) %>%
  select(n, mean, sd, min, max, se) %>%
  round(2) %>%
  kable(
    col.names = c("n válido", "Media", "DE", "Mínimo", "Máximo", "Error std."),
    caption   = "Estadísticos descriptivos de variables continuas clave",
    booktabs  = TRUE
  ) %>%
  kable_styling(
    latex_options = c("striped", "hold_position"),
    full_width    = FALSE
  )
```

## Distribución del Score de Adopción Sostenible (SAS)

```{r plot_sas, echo=FALSE, fig.cap="Distribución del Score de Adopción Sostenible (SAS). Línea verde = media; línea morada = mediana."}
datos %>%
  filter(!is.na(sas_total)) %>%
  ggplot(aes(x = sas_total)) +
  geom_histogram(aes(y = after_stat(density)),
                 bins = 15, fill = "#2c7fb8", alpha = 0.7, color = "white") +
  geom_density(color = "#e34a33", linewidth = 1) +
  geom_vline(xintercept = mean(datos$sas_total, na.rm = TRUE),
             color = "#31a354", linewidth = 1) +
  geom_vline(xintercept = median(datos$sas_total, na.rm = TRUE),
             color = "#756bb1", linewidth = 1, linetype = "dotted") +
  scale_x_continuous(limits = c(0, 50), breaks = seq(0, 50, 10)) +
  labs(x = "SAS Total (0–50 pts)", y = "Densidad")
```

```{r plot_sas_com, echo=FALSE, fig.cap="SAS por comunidad pesquera. Rombo = media; caja = IQR."}
datos %>%
  filter(!is.na(sas_total)) %>%
  ggplot(aes(x = comunidad, y = sas_total, fill = comunidad)) +
  geom_boxplot(alpha = 0.6, outlier.shape = NA, width = 0.5) +
  geom_jitter(width = 0.2, alpha = 0.4, size = 1.5) +
  stat_summary(fun = mean, geom = "point", shape = 23,
               size = 3, fill = "white", color = "#e34a33") +
  scale_fill_brewer(palette = "Set2", guide = "none") +
  scale_y_continuous(limits = c(0, 50)) +
  labs(x = NULL, y = "SAS Total (0–50 pts)") +
  coord_flip()
```

## Percepción del Recurso Marino

```{r plot_percepcion, echo=FALSE, fig.cap="Percepción del recurso marino por comunidad."}
datos %>%
  filter(!is.na(percepcion_recurso)) %>%
  count(comunidad, percepcion_recurso) %>%
  group_by(comunidad) %>%
  mutate(pct = n / sum(n) * 100) %>%
  ggplot(aes(x = comunidad, y = pct, fill = percepcion_recurso)) +
  geom_col(position = "stack", alpha = 0.9) +
  scale_fill_manual(
    values = c("Muy escaso" = "#d7191c", "Escaso" = "#fdae61",
               "Regular"    = "#ffffbf", "Abundante" = "#a6d96a",
               "Muy abundante" = "#1a9641"),
    name = "Percepción"
  ) +
  scale_y_continuous(labels = scales::percent_format(scale = 1)) +
  labs(x = NULL, y = "Porcentaje (%)") +
  coord_flip()
```

\newpage

# Hipótesis Estadísticas

Las hipótesis fueron formuladas en concordancia con las preguntas de investigación y la revisión de literatura. Se someterán a prueba en el Sprint 3.

$$H_1: \text{SAS}_i = \beta_0 + \beta_1 \ln(\text{ingreso}_i) + \beta_2 \text{años\_exp}_i + \beta_3 \text{extensión}_i + \varepsilon_i$$

- $H_1$ (principal): El modelo OLS explica ≥ 35% de la varianza del SAS ($R^2 \geq 0.35$, $p < 0.05$).
- $H_2$: Comunidades con acceso a extensión presentan SAS significativamente mayor ($d > 0.5$).  
- $H_3$: Existe correlación positiva entre distancia al ANP y SAS ($r \geq 0.40$, $p < 0.05$).
- $H_0$: Ninguna variable socioeconómica predice significativamente el SAS.

# Decisiones Metodológicas Críticas

```{r decisiones, echo=FALSE}
read_csv("datos/procesados/decisiones_limpieza.csv",
         show_col_types = FALSE) %>%
  select(decision, justificacion) %>%
  kable(
    col.names = c("Decisión adoptada", "Justificación metodológica"),
    caption   = "Decisiones críticas de limpieza y preparación de datos — Sprint 1",
    booktabs  = TRUE,
    longtable = TRUE
  ) %>%
  kable_styling(
    font_size     = 9,
    latex_options = c("striped", "hold_position", "repeat_header"),
    full_width    = TRUE
  ) %>%
  column_spec(1, width = "5cm", bold = TRUE) %>%
  column_spec(2, width = "9cm")
```

# Calidad de Datos: Reporte de Completitud

```{r completitud, echo=FALSE}
datos %>%
  summarise(across(everything(),
                   list(n_valid = ~ sum(!is.na(.)),
                        pct_na  = ~ round(mean(is.na(.)) * 100, 1)))) %>%
  pivot_longer(everything(),
               names_to  = c("variable", ".value"),
               names_pattern = "(.+)_(.+)$") %>%
  mutate(
    Semáforo = case_when(
      pct_na == 0        ~ "✓ Completo",
      pct_na <= 5        ~ "⚠ Leve",
      pct_na <= 15       ~ "⚠⚠ Moderado",
      TRUE               ~ "✗ Crítico"
    )
  ) %>%
  rename(Variable = variable, `N válido` = n_valid, `% Faltante` = pct_na) %>%
  kable(
    caption  = "Reporte de completitud del dataset — Sprint 1",
    booktabs = TRUE,
    align    = c("l", "c", "c", "l")
  ) %>%
  kable_styling(
    latex_options = c("striped", "hold_position"),
    full_width    = FALSE
  )
```

\newpage

# Conclusiones del Sprint 1

El Sprint 1 ha cumplido sus tres entregables centrales:

1. **Reporte de Diseño Metodológico (este documento):** La Matriz Metodológica Mixta operacionaliza `r nrow(mmr)` variables bajo un diseño Secuencial Explicativo (QUAN → qual), coherente con la epistemología de la investigación.

2. **Script de Limpieza (`script_limpieza.R`):** Se identificaron y corrigieron 9 tipos de errores en el dataset crudo, con documentación explícita de cada decisión mediante el protocolo de 4 pasos (Cálculo → Interpretación → Contexto → Decisión).

3. **Bitácora de IA (Anexo A):** Todas las interacciones significativas con IA están documentadas, incluyendo prompts utilizados, salidas obtenidas y decisiones humanas que las moderaron.

**Anticipación al Sprint 2:** Los hallazgos del EDA indican que el instrumento de campo deberá capturar con mayor precisión los ingresos mensuales (evitar NS/NR con lista de rangos) y considerar la incorporación de variables de red social (lazos de cooperación) como predictores del SAS, no contempladas en la MMR inicial.

---

# Referencias

::: {#refs}
:::

---

\newpage

# Anexo A: Bitácora de IA (Resumen Sprint 1)

> **Nota:** La bitácora completa se entrega en formato Excel (`bitacora_ia_s1.xlsx`) según la plantilla oficial del curso. Este anexo presenta un resumen ejecutivo.

```{r bitacora_resumen, echo=FALSE}
bitacora_resumen <- tibble(
  `#`           = 1:4,
  Herramienta   = c("NotebookLM", "Tutor IA (GPT)", "Tutor IA (GPT)", "Claude"),
  Tarea_IA      = c(
    "Síntesis teórica sobre diseños mixtos MMR",
    "Sugerencia de tipología de diseño mixto",
    "Diagnóstico de errores en código R de limpieza",
    "Revisión gramatical de sección 4"
  ),
  Prompt_Resumen = c(
    "«Resume los 3 tipos de diseño mixto según Creswell...»",
    "«Dado este contexto, sugiere 3 diseños mixtos alternativos...»",
    "«¿Por qué mi mutate() no convierte 9999.99 a NA correctamente?»",
    "«Revisa el estilo APA de este párrafo...»"
  ),
  Decision_Humana = c(
    "Selección del diseño secuencial explicativo con justificación propia",
    "Rechazo del diseño convergente; adopción del secuencial (ver Sección 4)",
    "Corrección del código; comprensión del operador == vs %in%",
    "Revisión del texto sugerido; mantenimiento de voz original del estudiante"
  ),
  Verificacion = c(
    "Creswell & Plano Clark (2018), Cap. 3",
    "Idem, pp. 61–88",
    "Wickham & Grolemund (2023), Cap. 5",
    "APA 7ma ed. Manual"
  )
)

bitacora_resumen %>%
  kable(
    caption  = "Bitácora de IA — Resumen Sprint 1 (completa en .xlsx adjunto)",
    booktabs = TRUE,
    longtable = TRUE
  ) %>%
  kable_styling(
    font_size     = 8,
    latex_options = c("striped", "hold_position", "repeat_header"),
    full_width    = TRUE
  ) %>%
  column_spec(3, width = "4cm") %>%
  column_spec(4, width = "4cm") %>%
  column_spec(5, width = "4cm")
```

---

*Documento generado con R Markdown · `r R.version.string` · `r format(Sys.time(), "%Y-%m-%d %H:%M")`*  
*Reproducible con `set.seed(8502)`. Código completo disponible en GitHub: `sp-8502-giact-2026/sprint-1/entregas/[carné]/`*
