---
title: "Extensión Pesquera y Sostenibilidad Artesanal"
subtitle: "Evidencia del Pacífico Central de Costa Rica"
author: "[Nombre del Estudiante] · GIACT · UCR · 2026"
date: "`r format(Sys.Date(), '%B %Y')`"
output:
  beamer_presentation:
    theme: "Madrid"
    colortheme: "seahorse"
    fonttheme: "professionalfonts"
    slide_level: 2
    toc: true
    fig_caption: false
    latex_engine: xelatex
  ioslides_presentation:
    widescreen: true
    smaller: true
    css: null
    logo: null
fontsize: 10pt
lang: es-CR
---

```{r setup_pres, include=FALSE}
knitr::opts_chunk$set(echo=FALSE, message=FALSE, warning=FALSE,
                      fig.align="center", out.width="92%",
                      fig.width=8, fig.height=4.2)
suppressPackageStartupMessages({
  library(tidyverse); library(knitr); library(kableExtra)
  library(patchwork); library(scales)
})
set.seed(8502)

# Cargar resultados
modelos  <- readRDS("datos/procesados/modelos_finales_s3.rds")
M3       <- modelos$M3
datos    <- readRDS("datos/procesados/datos_imputados_s3.rds")
coef_tab <- read_csv("datos/procesados/coeficientes_M3_final.csv",
                      show_col_types=FALSE)
esp_tab  <- read_csv("datos/procesados/tabla_espacial_s4.csv",
                      show_col_types=FALSE)

n_obs   <- nrow(datos)
r2_val  <- round(summary(M3)$r.squared, 3)
r2_pct  <- round(r2_val * 100, 1)
g1 <- datos$sas_total[datos$extension_pesquera==0]
g2 <- datos$sas_total[datos$extension_pesquera==1]
sd_p <- sqrt(((length(g1)-1)*var(g1,na.rm=T)+(length(g2)-1)*var(g2,na.rm=T))/
               (length(g1)+length(g2)-2))
d_val    <- round(abs((mean(g2,na.rm=T)-mean(g1,na.rm=T))/sd_p), 2)
beta_ext <- round(coef(M3)["extension_pesquera"], 1)
pct_ext  <- round(mean(datos$extension_pesquera,na.rm=T)*100, 1)
```

# Contexto y Problema

## ¿Por qué importa la pesca artesanal sostenible?

**La paradoja del Pacífico Central:**

- **`r n_obs` pescadores artesanales** encuestados en 5 comunidades
- El **Score de Adopción Sostenible (SAS)** varía de 0 a 50 puntos
- Existe **alta heterogeneidad entre comunidades** que no se explica solo por actitudes

\vspace{0.3cm}

```{r slide_paradoja, fig.height=3}
datos %>%
  group_by(comunidad) %>%
  summarise(sas=mean(sas_total,na.rm=T), .groups="drop") %>%
  mutate(comunidad=fct_reorder(comunidad,sas)) %>%
  ggplot(aes(x=sas, y=comunidad, fill=sas)) +
  geom_col(width=0.6, alpha=0.88) +
  scale_fill_gradient(low="#c0392b", high="#1d7e6a", guide="none") +
  geom_text(aes(label=round(sas,1)), hjust=-0.15, size=4, fontface="bold") +
  scale_x_continuous(limits=c(0,42)) +
  labs(x="SAS Promedio (pts)", y=NULL,
       caption="Fuente: Encuesta SP-8502 · GIACT UCR · 2026") +
  theme_minimal(base_size=12) +
  theme(panel.grid.major.y=element_blank())
```

## Diseño del Estudio

**Diseño Mixto Secuencial (QUAN → qual)**

| Fase | Método | n | Objetivo |
|---|---|---|---|
| I (Cuantitativa) | Encuesta estructurada | 80 | Medir y modelar el SAS |
| II (Cualitativa) | Entrevistas semiestructuradas | 20 | Explicar los mecanismos |
| III (Integración) | Joint Display | — | Convergencia y meta-inferencia |

\vspace{0.3cm}

**Hipótesis bajo prueba:**

- **H1:** El modelo explica ≥ 35% de la varianza del SAS
- **H2:** Extensión pesquera → efecto real (d > 0.5)
- **H3:** Distancia al ANP correlaciona con SAS (r ≥ 0.40)

# Hallazgos Cuantitativos

## El modelo OLS: `r r2_pct`% de la varianza explicada

```{r slide_coef, fig.height=3.8}
coef_tab %>%
  filter(term != "(Intercept)") %>%
  mutate(
    term_l = case_when(
      term=="extension_pesquera" ~ "★ Extensión pesquera",
      term=="log_ingreso"        ~ "Ingreso mensual (log)",
      term=="años_experiencia"   ~ "Años de experiencia",
      term=="tamaño_familia"     ~ "Tamaño familiar",
      term=="distancia_anp_km"   ~ "Distancia al ANP",
      term=="percepcion_num"     ~ "Percepción del recurso",
      grepl("metodo",term)       ~ "Método (control)",
      TRUE ~ term
    ),
    term_l = fct_reorder(term_l, estimate)
  ) %>%
  ggplot(aes(x=estimate, y=term_l, fill=estimate>0)) +
  geom_col(aes(alpha=p.value<0.05), width=0.65) +
  geom_errorbarh(aes(xmin=conf.low,xmax=conf.high),
                 height=0.25, color="#555555", linewidth=0.8) +
  geom_vline(xintercept=0, color="black", linewidth=0.8) +
  scale_fill_manual(values=c("TRUE"="#1d7e6a","FALSE"="#c0392b"),guide="none") +
  scale_alpha_manual(values=c("TRUE"=1,"FALSE"=0.4),guide="none") +
  labs(x="Efecto en SAS (puntos)", y=NULL,
       subtitle=paste0("R² = ",r2_val," | n = ",n_obs,
                        " | H1 ✓ | ★ p < 0.05 | barras opacas = significativo")) +
  theme_minimal(base_size=12) +
  theme(panel.grid.major.y=element_blank())
```

## Hallazgo Central: El efecto de la extensión pesquera

```{r slide_ext, fig.height=3.5}
ext_df <- datos %>%
  mutate(G=ifelse(extension_pesquera==1,"Participa\nen extensión",
                   "No participa\nen extensión")) %>%
  group_by(G) %>%
  summarise(m=mean(sas_total,na.rm=T), se=sd(sas_total,na.rm=T)/sqrt(n()),
            lo=m-qt(0.975,n()-1)*se, hi=m+qt(0.975,n()-1)*se,
            n=n(), .groups="drop")

ggplot(ext_df, aes(x=G,y=m,fill=G)) +
  geom_col(width=0.45, alpha=0.88) +
  geom_errorbar(aes(ymin=lo,ymax=hi), width=0.1, linewidth=1.2, color="#333") +
  geom_text(aes(label=paste0(round(m,1)," pts\n(n=",n,")")),
            vjust=-1, size=4.5, fontface="bold") +
  scale_fill_manual(values=c("Participa\nen extensión"="#1d7e6a",
                               "No participa\nen extensión"="#bdbdbd"),
                    guide="none") +
  scale_y_continuous(limits=c(0,44)) +
  annotate("segment", x=1,xend=2,y=40,yend=40, color="#003F8A", linewidth=1.5) +
  annotate("text", x=1.5,y=42.5,
           label=paste0("d Cohen = ",d_val," (p < 0.05)  H2 ✓"),
           size=4.5, color="#003F8A", fontface="bold") +
  labs(x=NULL, y="SAS Promedio (0–50 pts)",
       caption="IC 95% | SP-8502 · 2026") +
  theme_minimal(base_size=13) +
  theme(panel.grid.major.x=element_blank(),
        axis.text.x=element_text(size=13,face="bold"))
```

**`r round(mean(g2,na.rm=T)-mean(g1,na.rm=T),1)` puntos de diferencia** · efecto mediano-grande (d = `r d_val`) · **H2 CONFIRMADA**

## Resultados de las Tres Hipótesis

```{r slide_hip}
read_csv("datos/procesados/resultados_hipotesis_s3.csv",
          show_col_types=FALSE) %>%
  kable(col.names=c("Hipótesis","Predicción","Valor observado","p","Conclusión"),
        booktabs=TRUE) %>%
  kable_styling(font_size=11, full_width=TRUE,
                latex_options="hold_position") %>%
  row_spec(which(grepl("CONFIRMADA",
                        read_csv("datos/procesados/resultados_hipotesis_s3.csv",
                                  show_col_types=FALSE)$Res)),
           color="darkgreen", bold=TRUE)
```

# Hallazgos Cualitativos

## Los 5 Temas del Análisis Cualitativo

```{r slide_temas}
tibble(
  `#` = paste0("T",1:5),
  Tema = c("Conocimiento situado y capital experiencial",
            "Identidad pesquera y motivación intergeneracional",
            "Mediación institucional: acceso desigual",
            "Tensión subsistencia–sostenibilidad",
            "Gobernanza legítima y co-gestión"),
  `Cita clave` = c(
    '"La naturaleza te enseña si la escuchas" (E05)',
    '"Hay que dejar algo para mañana" (E12)',
    '"En Tárcoles estamos solos" (E05)',
    '"La pesca responsable es un lujo" (E09)',
    '"Queremos hablar el mismo idioma" (E18)'
  ),
  Convergencia = c("Alta","Alta","Alta","Moderada","Gap")
) %>%
  kable(booktabs=TRUE) %>%
  kable_styling(font_size=9, full_width=TRUE,
                latex_options="hold_position") %>%
  row_spec(5, italic=TRUE, color="darkred")
```

\vspace{0.2cm}
**T5 (Gobernanza)** = la variable más importante que el modelo estadístico no captura → variable a incluir en la próxima encuesta.

# Integración y Recomendaciones

## Joint Display: 4 de 5 dimensiones convergen

```{r slide_conv, fig.height=3.5}
tibble(
  Dimensión  = c("Extensión","Experiencia","Acceso\ninstitucional",
                  "Tensión\neconómica","Gobernanza"),
  QUAN = c(0.95,0.80,0.88,0.65,0.10),
  QUAL = c(0.92,0.85,0.90,0.78,0.95),
  tipo = c("Convergencia","Convergencia","Convergencia",
            "Parcial","Gap analítico")
) %>%
  ggplot(aes(x=QUAN,y=QUAL,color=tipo,size=(QUAN+QUAL)/2)) +
  geom_abline(slope=1,intercept=0,color="grey70",linetype="dashed") +
  geom_rect(xmin=0.6,xmax=1.1,ymin=0.6,ymax=1.1,
            fill="#1d7e6a",alpha=0.07,color=NA,inherit.aes=FALSE) +
  geom_point(alpha=0.85) +
  geom_text(aes(label=Dimensión), hjust=0, nudge_x=0.02,
            size=3.5, fontface="bold") +
  scale_color_manual(values=c("Convergencia"="#1d7e6a",
                               "Parcial"="#e06c00","Gap analítico"="#c0392b"),
                     name="Tipo") +
  scale_size_continuous(range=c(5,12),guide="none") +
  scale_x_continuous(limits=c(0,1.18),labels=scales::percent,
                     name="Evidencia CUANTITATIVA") +
  scale_y_continuous(limits=c(0,1.18),labels=scales::percent,
                     name="Evidencia CUALITATIVA") +
  theme_minimal(base_size=12) + theme(legend.position="right")
```

## Recomendaciones de Política

\begin{block}{Recomendación 1 — Inmediata (2026)}
Expandir la extensión pesquera al \textbf{55\% de cobertura} (actualmente `r pct_ext`\%).
Priorizar Tárcoles y Punta Morales con brigadas móviles.
\end{block}

\begin{block}{Recomendación 2 — Mediano plazo (2027)}
Rediseñar el currículo de extensión para \textbf{integrar el Conocimiento Ecológico Local} (CEL) de los propios pescadores, no reemplazarlo.
\end{block}

\begin{block}{Recomendación 3 — Estructural (2027–2029)}
Crear un \textbf{mecanismo de co-gestión} donde los pescadores participen en las decisiones sobre vedas, tallas mínimas y zonas de exclusión.
\end{block}

## Prioridad de Intervención por Comunidad

```{r slide_prioridad}
esp_tab %>%
  select(comunidad, sas_media, pct_ext, prioridad_intervencion) %>%
  arrange(sas_media) %>%
  kable(col.names=c("Comunidad","SAS","Cob. ext. (%)","Prioridad"),
        booktabs=TRUE) %>%
  kable_styling(font_size=10, full_width=TRUE,
                latex_options="hold_position") %>%
  row_spec(1:2, bold=TRUE, background="#fde8e8")
```

# Conclusiones

## Síntesis Final

**Lo que encontramos:**

1. El programa de extensión pesquera es el predictor **más modificable** del SAS (d = `r d_val`, p < 0.05)
2. La brecha entre comunidades es **geográfico-institucional**, no cultural
3. El **Conocimiento Ecológico Local** amplifica —no compite con— la formación técnica
4. La **gobernanza co-gestionada** es el predictor omitido más importante

\vspace{0.4cm}

**Lo que esto significa para la política:**

> La sostenibilidad de la pesca artesanal en el Pacífico Central **no depende de cambiar la mentalidad de los pescadores** —que ya valoran el recurso— sino de **llevar las instituciones hasta donde están los pescadores** y darles voz en las decisiones que los afectan.

---

## Créditos y Reproducibilidad

\footnotesize

**Datos:** Encuesta sintética · SP-8502 · Pacífico Central CR · 2026  
**Código:** `github.com/agmelendez/SP-8502_GIACTUCR/sprint-4/`  
**Herramientas:** R `r R.version.string` · tidyverse · sf · mice · pROC  
**Reproducible con:** `set.seed(8502)`  

**Uso de IA:** Asistido por Tutor IA SP-8502 (Custom GPT) y NotebookLM.  
Todas las decisiones analíticas y de interpretación son responsabilidad del autor.  
Documentado en `bitacora_ia_s4.xlsx`. Conforme a Resolución R-469-2025 UCR.

\normalsize

\begin{center}
\textbf{Gracias} \\
\vspace{0.2cm}
[correo@ucr.ac.cr] · GIACT · CIOdD · UCR \\
\textit{`r format(Sys.Date(), "%B %Y")`}
\end{center}
